【裁判字號】    95,台上,1778
【裁判日期】    950811
【裁判案由】    拆屋交地
【裁判全文】
最高法院民事判決            九十五年度台上字第一七七八號
    上  訴  人  陽信商業銀行股份有限公司
    法定代理人  亥 ○ ○
    訴訟代理人  陳 忠 雨律師
    被 上訴 人  丁 ○ ○
                丙○○○
                戊 ○ ○
                          O,.
                己 ○ ○
                庚 ○ ○
                          OS.
                辛 ○ ○
                壬 ○ ○
                          93.
                癸 ○ ○
                子 ○ ○
                丑○○○
                甲 ○ ○
                          36.
                乙○○○
                戌 ○ ○
                          號
    上 列一 人
    訴訟代理人  朱 浩 萍律師
    被  上訴人  寅 ○ ○
                          59.
                卯 ○ ○
                          號
                辰 ○ ○
                          號
                巳 ○ ○
                酉 ○ ○
                申 ○ ○
                          16.
                未 ○ ○
                          巷9.
                午 ○ ○
                          巷8.
上列當事人間請求拆屋交地事件，上訴人對於中華民國九十三年
九月二十九日台灣高等法院台中分院第二審判決（九十一年度上
字第一一０號），提起上訴，本院判決如下：
    主  文
原判決關於駁回上訴人對被上訴人之上訴及該訴訟費用部分廢棄
，發回台灣高等法院台中分院。
    理  由
本件上訴人陽信商業銀行股份有限公司（下稱陽信銀行）主張：
被上訴人丁○○、丙○○○、戊○○、己○○、庚○○、辛○○
、壬○○、癸○○、子○○、丑○○○（下稱丁○○等十人）及
被上訴人甲○○、乙○○○（與丁○○等十人，下稱甲○○等十
二人）繼承呂英明未定期承租伊所有坐落彰化縣員林鎮○○段四
六八地號面積０‧００六五公頃、四六八之一三地號面積０．０
０六０公頃、四六八之一四地號面積０．０一００公頃及四六八
之三地號面積０．一五五二公頃土地（下稱系爭四筆土地），約
定呂英明對於租借權不得讓渡或轉租與第三者，惟甲○○等人擅
自將系爭四六八之三地號土地如第一審判決附圖一（下稱附圖一
）所示３部分面積０．０一０一公頃（被上訴人戌○○）、５部
分面積０．００四七公頃（被上訴人寅○○）、７部分面積０．
００一四公頃（被上訴人卯○○）、９部分面積０．００三二公
頃（被上訴人辰○○）、部分面積０．００二四公頃（被上訴
人巳○○）；及同判決附圖二（下稱附圖二）所示Ａ部分面積０
．００四三公頃及Ｅ部分面積０．００四０公頃（被上訴人酉○
○）、Ｂ部分面積０．００三０公頃（被上訴人申○○）、Ｃ部
分面積０．００三六公頃（被上訴人未○○）及Ｄ部分面積０．
００四一公頃（被上訴人午○○）土地，分別讓與或轉租與上開
被上訴人搭建鐵皮屋、屋簷、鐵架、或鋪水泥地，合計面積０．
０六一七公頃。其中前為空地後搭建鐵架土地面積０．０一一０
公頃部分所積欠之租金，原在台灣彰化地方法院（下稱彰化地院
）交還土地事件請求給付（嗣經撤回終結），其餘面積０．０五
０七公頃土地積欠自民國八十六年七月一日起至八十九年十二月
三十一日止之租金新台幣（下同）一百八十八萬四千二百六十五
元，而伊係請求丁○○等十人自七十年四月二十四日起至九十年
四月三十日止，按原審判決附表（下稱附表）所示之承租土地面
積，依申報地價之百分之五計付年租金，渠等已積欠二年之租金
，經伊於八十九年六月十九日以存證信函催告甲○○等十二人於
二十日內給付，逾期即依法終止系爭土地租賃契約。甲○○等十
二人逾期仍未給付，伊乃於八十九年九月七日再以存證信函通知
甲○○等十二人終止系爭土地租賃契約，復以起訴狀繕本送達作
為通知甲○○等十二人終止土地租賃契約之意思表示，甲○○等
十二人為無權占有，其餘被上訴人亦為無權占有，自應拆除地上
物，並交還土地及給付損害金等情。爰本於所有權人之物上請求
權、侵權行為及不當得利之法律關係，求為命：
(一)甲○○等十二人連帶給付一百八十八萬四千二百六十五元，及
  自起訴狀繕本送達翌日起算年息百分之五之利息（惟就丁○○
  等十人部分，於原審已減縮為連帶給付一百五十二萬一千九百
  五十三元本息）；
(二)被上訴人戌○○、甲○○等十二人將附圖一所示３部分面積０
  ．０一０一公頃土地上地上物拆除，並交還該部分土地，及自
  九十年五月一日起，按月連帶給付一萬二千三百九十四元之損
  害金；
(三)被上訴人寅○○將附圖一所示５部分面積０．００四七公頃土
  地上地上物拆除，並與甲○○等十二人交還該部分土地，及自
  九十年五月一日起，按月連帶給付五千七百六十七元之損害金
  ；
(四)被上訴人卯○○將附圖一所示７部分面積０．００一四公頃土
  地上地上物拆除，並與甲○○等十二人交還該部分土地，及自
  九十年五月一日起，按月連帶給付一千七百十八元之損害金；
(五)被上訴人辰○○將附圖一所示９部分面積０．００三二公頃土
  地上地上物拆除，並與甲○○等十二人交還該部分土地，及自
  九十年五月一日起，按月連帶給付三千九百二十六元之損害金
  ；
(六)被上訴人巳○○將附圖一所示部分面積０．００二四公頃土
  地上地上物拆除，並與甲○○等十二人交還該部分土地，及自
  九十年五月一日起，按月連帶給付二千九百四十五元之損害金
  ；
(七)被上訴人酉○○將附圖二所示Ａ部分面積０．００四三公頃及
  Ｅ部分面積０．００四０公頃土地上地上物拆除，並與甲○○
  等十二人將該部分土地交還，及自九十年五月一日起，按月連
  帶給付一萬零一百八十五元之損害金；
(八)被上訴人申○○將附圖二所示Ｂ部分面積０．００三０公頃土
  地上地上物拆除，並與甲○○等十二人將該部分土地交還，及
  自九十年五月一日起，按月連帶給付三千六百八十一元之損害
  金；
(九)被上訴人未○○將附圖二所示Ｃ部分面積０．００三六公頃土
  地上地上物拆除，並與甲○○等十二人將該部分土地交還，及
  自九十年五月一日起，按月連帶給付四千四百十七元之損害金
  ；
(十)被上訴人午○○將附圖二所示Ｄ部分面積０．００四一公頃土
  地上地上物拆除，並與甲○○等十二人將該部分土地交還，及
  自九十年五月一日起，按月連帶給付五千零三十一元之損害金
  之判決｛第一審判命甲○○、乙○○○連帶給付陽信銀行一百
  八十八萬四千二百六十五元，而駁回陽信銀行其餘之訴，陽信
  銀行就其敗訴部分，除就駁回命丁○○等十人與甲○○、乙○
  ○○連帶給付超過一百五十二萬一千九百五十三元本息部分未
  據聲明不服外，其餘敗訴部分均提起上訴；而甲○○、乙○○
  ○就命其等連帶給付超過八十一萬六千零三十一元本息部分上
  訴（即僅就其中一百零六萬八千二百三十四元上訴），其餘部
  分未聲明不服，已告確定；又其二人對原審駁回其上訴部分之
  金額，因未逾一百五十萬元，上訴為不合法，另以裁定駁回之
  ）。
被上訴人甲○○、乙○○○則以：甲○○等十二人之被繼承人呂
英明於三十八年間，向陽信銀行承租系爭四筆土地建築房屋，約
定按申報地價之百分之五計算年租金，並分四期給付，屬不定期
限租地建屋之租賃契約。呂英明於七十年四月二十日去世，其法
定繼承人有丙○○○、丁○○、呂松壽、己○○、甲○○、乙○
○○、戊○○、辛○○、庚○○（下稱丙○○○等九人）。呂松
壽繼於八十年九月二十日死亡，其繼承人為壬○○、癸○○、子
○○及丑○○○等四人。則呂英明就系爭土地租賃權之遺產，依
法應由甲○○等十二人共同繼承而為公同共有。又陽信銀行請求
之租金，其中自八十六年七月一日起至八十八年五月二十六日止
，合計一百零六萬八千二百三十四元，已經彰化地院八十八年度
訴字第五一三號（下稱系爭訴五一三號）判決確定並執行完畢在
案，陽信銀行於該案係請求甲○○、乙○○○連帶給付租金，而
其請求之租賃範圍則如附圖一所示１、、、部分面積共計
０．０五四六公頃；本件如附圖二所示Ａ、Ｂ、Ｃ、Ｄ部分面積
共計０．０一五０公頃土地，係屬該確定判決附圖所示(1)部分土
地內之一部分，該部分土地之租金，既經另案判決確定，自不得
再行請求等語。被上訴人丁○○、丙○○○則以：伊於八十四年
十月二十日即將繼承關於系爭土地之權利全部讓與甲○○，前開
土地現全由甲○○占用及管理，與伊無關，而彰化法院八十六年
度訴更字第一號（下稱系爭訴更一號）判決效力不及於伊等語。
被上訴人戌○○則以：門牌彰化縣員林鎮○○路二六六號之房屋
，係伊於八十七年十一月十六日向訴外人胡淑齡購得之合法建物
，胡淑齡未將附圖一編號３之平房（鐵皮屋）出售予伊，該平房
非伊所有等語。被上訴人寅○○、卯○○、辰○○、巳○○、酉
○○則以：渠等因受讓系爭租賃土地上之建物，而繼受土地租賃
之範圍應包括建築物本身所占之地面及應留設之法定空地兩部分
。陽信銀行請求拆屋交地部分，均係其出租予渠等之建築基地中
之法定空地，為其出租之範圍內，並非無權使用等語。被上訴人
午○○、申○○則以：陽信銀行請求渠等拆除部分，係屬法定空
地，僅供通行之用。渠等所搭蓋遮雨棚，係為通行土地必要而設
立，非如陽信銀行所指之搭建鐵架平房等語，資為抗辯。
原審維持第一審所為上訴人敗訴之判決，駁回其上訴，係以：查
甲○○等十二人之被繼承人呂英明，向陽信銀行承租系爭四筆土
地建屋，租約於六十七年十二月三十一日期滿後，呂英明仍繼續
承租，而成不定期限租地建屋之租賃契約，呂英明於七十年四月
二十日去世，其法定繼承人為丙○○○等九人，其中呂松壽又於
八十年九月二十日死亡，其繼承人為壬○○、癸○○、子○○及
呂淑雅等四人。準此，甲○○等十二人即因繼承而公同共有取得
該承租權，被上訴人丁○○、丙○○○抗辯已將租賃權轉讓與甲
○○云云，不足採信。次查，彰化地院系爭訴更一號調整租金事
件，陽信銀行僅對甲○○及乙○○○起訴請求，而該判決就調整
租金按申報地價年息百分之十計算部分，對其他繼承人即丁○○
等十人顯不利益，即不生效力。陽信銀行於原審請求丁○○等十
人計付如附表所示之租金之承租土地範圍及期間，亦按申報地價
年息百分之五計算，自應以該年息計算丁○○等十人所積欠之租
金。彰化地院系爭訴更一號確定判決，認甲○○、乙○○○應給
付七十九年七月一日起至八十六年六月三十日止之租金二百五十
六萬六千四百八十四元，七十九年七月一日之前之租金，已不得
請求，該項有利於丁○○等十人之事由，對丁○○等十人應生效
力。是彰化地院系爭訴更一號確定判決，甲○○、乙○○○應給
付陽信銀行之租金係自七十九年七月一日起至八十六年六月三十
日止，以申報地價年息百分之十計算為二百五十六萬六千四百八
十四元，因陽信銀行請求丁○○等十人給付之租金，按申報地價
年息百分之五計算，丁○○等十人應給付之租金即為一百二十八
萬三千二百四十二元，再加計自八十六年七月一日起至九十年四
月三十日止，如附表編號５至９所示租金二百三十六萬一千五百
零六元，合計為三百六十四萬四千七百四十八元。丁○○等十人
既未為時效完成之抗辯，甲○○、乙○○○尚難代其主張，則甲
○○、乙○○○就該部分為時效抗辯，即不足取。甲○○、乙○
○○已給付陽信銀行之租金合計為五百零一萬三千六百三十六元
，為陽信銀行所不爭執。甲○○所為之前開清償得認屬連帶債務
人中一人所為之清償，其他連帶債務人即丁○○等十人，在此範
圍內亦得同免其責，丁○○等十人所應給付陽信銀行之前開全部
租金額，自因連帶債務人中之一人所為之清償而全部免其責任，
則丁○○等十人並無積欠租金額達二年以上之事由，自不能以此
理由，終止租賃契約。縱甲○○、乙○○○確有積欠陽信銀行之
租金達二年以上之情事，然本件租賃債權為甲○○等十二人所公
同共有，唯有單純之一債權關係，其公同共有債權人非有獨立之
債權，除法律或契約另有規定外，公同共有人中之一人，非得公
同共有人全體之同意，不得就公同共有債權之全部或一部行使之
。則陽信銀行僅對甲○○及乙○○○為終止租賃契約之意思表示
，對丁○○等十人不生效力。又陽信銀行請求計算租金之範圍，
除附圖一所示３、５、７、９、、、、、部分面積為
０‧０四二七公頃外，另附圖二所示Ａ、Ｂ、Ｃ、Ｄ、Ｅ部分改
為依附圖一所示、、、建築鐵皮屋基地面積計為０‧０
０九三公頃，合計為０‧０五二０公頃，但仍以第一審請求面積
０‧０五０七公頃計算租金，未含彰化地院系爭訴五一三號確定
判決附圖（即附圖一）所示１、、、部分土地面積共計０
‧０五四六公頃，並無與該案重複請求之情事。甲○○等十二人
之被繼承人呂英明承租系爭四六八、四六八之三號土地後，興建
九棟房屋即如附圖一所示編號２等、等、等部分，為有保存
登記之房屋（下稱系爭九棟房屋），已先後分別移轉登記與被上
訴人寅○○、卯○○、巳○○、酉○○、午○○、申○○、辰○
○、戌○○、未○○等人，但系爭九棟房屋基地以外之土地，仍
由甲○○等十二人承租。按房屋所有人與基地所有人間就基地有
租賃關係，如其訂立租約當初無特別反對之約定，房屋所有人將
其房屋一部分供與他人使用，是為所有人對於地上房屋使用收益
權之行使，無論該他人為其親屬或向其租借之人，均與單純之基
地轉租有別，尚難構成終止基地租約之原因。查戌○○、寅○○
、卯○○、辰○○、巳○○、酉○○、沈淑嬡、未○○、午○○
依序於系爭土地上搭建如附圖一所示３、５、７、９、及如附
圖二所示Ａ、Ｂ、Ｃ、Ｄ等建物，部分為供通行之道路，部分為
系爭九棟房屋依建築法令應預留之法定空地，可供為系爭九棟房
屋所有權人即戌○○等使用，尚難以渠等使用該法定空地，即認
甲○○等十二人將承租土地轉租。姑不論上開建物係渠等擅自興
建或曾經甲○○等十二人之同意而建造，戌○○等人並未受讓租
賃權而使基地承租人由甲○○等十二人變更為戌○○等人，亦無
另一個轉租契約使戌○○等人成為次承租人，因此與租賃權之轉
讓或轉租之情形不復相同。甲○○等十二人並無違反系爭租約第
三條或土地法第一百零三條第三款規定之行為，陽信銀行對甲○
○等十二人終止租賃契約，即屬無據，而系爭租賃契約既未經合
法終止，陽信銀行即不得請求甲○○等十二人返還土地，亦不得
對其餘被上訴人主張無權占有而行使所有物返還請求權，更不得
依不當得利及侵權行為之規定，請求相當於租金之損害金。是陽
信銀行請求甲○○等十二人及其餘被上訴人拆屋交地及給付相當
於租金之損害金，即非正當，應予駁回等詞，為其判斷之基礎。
惟按民事訴訟法除法律別有規定外，不得斟酌當事人未提出之事
實，此為辯論主義之當然結果（本院六十年台上字第二０八五號
判例參照）。又民法第二百七十五條規定，連帶債務人中之一人
受確定判決，而其判決非基於該債務人之個人關係者，為他債務
人之利益，亦生效力。所謂「為他債務人之利益，亦生效力」，
係指他債務人於另案訴訟，僅得「援用」該確定判決所載有利之
事由，為其實體上之抗辯事由，請求法院為勝訴判決而言。查本
件被上訴人丁○○等十人並未援引彰化地院系爭訴更一號確定判
決所載對渠等有利之事項而為主張，被上訴人丁○○、丙○○○
等二人甚至主張渠等二人為該確定判決之效力所不及（見二審卷
(三)第二九頁），原審逕行斟酌丁○○等十人所未援用之事實為其
有利之認定，非無認作主張之違法。次按，連帶債務人中之一人
消滅時效已完成者，除該債務人應分擔之部分外，他債務人仍不
免其責任。連帶債務之發生原因不必同一，故構成連帶債務之各
債務，其消滅時效之起算點及時效期間，得不相同。縱令期間同
一，同時進行，而時效之中斷或不完成，惟生相對之效力。故各
債務之時效完成時期得有先有後，亦即時效之完成僅生相對之效
力，此觀民法第二百七十六條第二項規定自明。本件原審依彰化
地院系爭訴更一號確定判決認陽信銀行對甲○○、乙○○○七十
四年以前之租金，已不得請求乙節，依該判決所載，實係因甲○
○、乙○○○於七十九年六月二十三日以台中郵局第四五五八號
存證信函表明其他逾五年部分（即七十四年六月二十三日前）之
欠租為時效抗辯而拒絕給付之故（見一審卷(一)第三五頁；二審卷
(三)第九～一０頁），甲○○、乙○○○等二人所為上開時效完成
抗辯之效力，自不及於丁○○等十人，而丁○○等十人就此部分
又未為時效完成之抗辯，能否認陽信銀行不能請求丁○○等十人
之七十四年六月二十三日前之欠租？即非無疑。末查，被上訴人
戌○○、寅○○、卯○○、辰○○、巳○○、酉○○、申○○、
未○○、午○○建造如附圖一所示３、５、７、９、及附圖二
所示Ａ、Ｅ、Ｂ、Ｃ、Ｄ等建物之權源為何？未據原審調查審認
，若係未經甲○○等十二人同意而擅自興建，是否仍能主張有權
占有而無侵害陽信銀行就系爭土地之所有權之情事？攸關陽信銀
行能否據以請求上開被上訴人拆除地上建物並與甲○○等十二人
交還土地，及給付損害金之認定，亦非無推求之餘地。原審徒以
上述理由，遽為陽信銀行不利之論斷，未免率斷。上訴論旨，指
摘原判決關於駁回其對上開被上訴人上訴部分為不當，求予廢棄
，不能認為無理由。
據上論結，本件上訴為有理由。依民事訴訟法第四百七十七條第
一項、第四百七十八條第二項，判決如主文。
中    華    民    國  九十五  年    八    月   十一   日
                      最高法院民事第八庭
                          審判長法官  朱  建  男
                                法官  顏  南  全
                                法官  許  澍  林
                                法官  鄭  傑  夫
                                法官  蘇  清  恭
      本件正本證明與原本無異
                                      書  記  官
中    華    民    國  九十五  年    八    月  二十五  日
                                                      v


司法院資訊處製作；財團法人民間司法改革基金會備份。
